ACORDAO-COMPLETO-2485541

ACÓRDÃO 9122/2021 ATA 23/2021 - PRIMEIRA CÂMARA

VISTOS, relatados e discutidos estes autos de tomada de contas especial de responsabilidade de Mecias Pereira Batista, prefeito de Barreirinha/AM no período de 2012 a 2016, de Glênio José Marques Seixas, prefeito no período de 2017 a 2020 e atualmente, e da Prefeitura Municipal de Barreirinha/AM, instaurada pela Fundação Nacional de Saúde (Funasa) , em razão de irregularidades ocorridas no Termo de Compromisso TC/PAC 353/10;
ACORDAM os Ministros do Tribunal de Contas da União, reunidos em Sessão da 1ª Câmara, ante as razões expostas pelo Relator, em:
9.1. acatar integralmente as alegações de defesa apresentadas pelo Sr. Glênio José Marques Seixas;
9.2. fixar novo e improrrogável prazo de 15 (quinze) dias, a contar da notificação, com fundamento no art. 12, §§ 1º e 2º, da Lei 8.443/1992, e art. 202, §§ 2º e 3º, do Regimento Interno/TCU, para que o Município de Barreirinha/AM (CNPJ: 04.283.040/0001-49) , efetue e comprove, perante este Tribunal, o recolhimento das quantias a seguir especificadas aos cofres da Fundação Nacional de Saúde (Funasa) , atualizada monetariamente a partir da data indicada até a data do efetivo recolhimento, na forma prevista na legislação em vigor:
	DATA DA OCORRÊNCIA
	VALOR ORIGINAL (Real) 

	30/4/2012
	2.137,51

	31/1/2020
	19.436,75

 9.3. dar ciência ao Município de Barreirinha/AM de que o recolhimento tempestivo das quantias acima indicadas, atualizadas monetariamente, sanará o processo e implicará o julgamento de suas contas pela regularidade com ressalva, bem como de que a ausência dessa liquidação tempestiva levará ao julgamento pela irregularidade das contas, com imputação de débito, a ser atualizado monetariamente e acrescido de juros moratórios.

Tomada de contas especial de responsabilidade de ex-prefeito e atual prefeito de Barreirinha/AM e da Prefeitura Municipal de Barreirinha/AM, instaurada pela Fundação Nacional de Saúde (Funasa), em razão de irregularidades ocorridas no Termo de Compromisso que tinha por objeto a execução de Melhorias Sanitárias Domiciliares" no município.

Primeira Câmara

Município de Barreirinha - AM.

3. Interessados/Responsáveis:
3.1. Interessado: Fundação Nacional de Saúde (26.989.350/0001-16).
3.2. Responsáveis: Glenio Jose Marques Seixas (XXX.861.262-XX); Mecias Pereira Batista (XXX.734.552-XX); Prefeitura Municipal de Barreirinha - AM (04.283.040/0001-49).

13.1. Ministros presentes: Walton Alencar Rodrigues (Presidente), Benjamin Zymler, Vital do Rêgo (Relator) e Jorge Oliveira.
13.2. Ministros-Substitutos presentes: Augusto Sherman Cavalcanti e Weder de Oliveira.

ACORDAO-COMPLETO-2526199

Acórdão 1537/2022 - Primeira Câmara

VITAL DO RÊGO

Adoto como parte do relatório a instrução de mérito elaborada no âmbito da Secretaria de Controle Externo de Tomada de Contas Especial - SecexTCE (peça 158) , que contou com a anuência do corpo diretivo daquela unidade técnica (peças 159 e 160) , a seguir transcrita com ajustes:
INTRODUÇÃO 
Trata-se de Tomada de Contas Especial instaurada pela Funasa - Fundação Nacional de Saúde em desfavor do Sr. Mecias Pereira Batista (CPF: XXX.734.552-XX) , ex-Prefeito Municipal de Barreirinha/AM, no período de 1/1/2012 a 31/12/2016, do Sr. Glênio José Marques Seixas (CPF: XXX.861.262-XX) , Prefeito Municipal de Barreirinha/AM, no período de 1/1/2017 a 31/12/2020, e da Prefeitura Municipal de Barreirinha/AM (CNPJ: 04.283.040/0001-49) , no âmbito do TC/PAC 353/2010 - Siafi 666502 (Peça 6, p. 1-6) , que tinha por objeto "a execução de Melhorias Sanitárias Domiciliares" (Peça 2, p. 1-5) , em razão da impugnação parcial das despesas realizadas, no valor de R$ 359.693,67, em virtude da omissão no dever de prestar contas da terceira parcela dos recursos repassados, bem como no valor de R$ 19.737,09, referente à não devolução de saldo remanescente do convênio e de rendimentos de aplicação financeira, além do não aporte da contrapartida referente à 1ª parcela.
HISTÓRICO 	 
O TC/PAC 353/2010 autorizou a transferência de R$ 1.198.978,90, a cargo do concedente, e R$ 63.104,15 a título de contrapartida do convenente, totalizando R$ 1.262.083,05, com vigência de 31/12/2010 a 30/6/2016, conforme 9º Termo Aditivo (Peça 47, p. 1-3) , recaindo o prazo para prestação de contas final até 31/8/2016, de acordo com a Cláusula Quarta do Convênio (Peça 6, p. 1-1) .
Do total autorizado, foram transferidos pelo proponente R$ 1.198.978,90, correspondentes a 100,00% do total autorizado, conforme atestam as Ordens Bancárias abaixo:
	Ordem Bancária
	Data
	Valor (R$) 
	Localizador

	2012OB803007
	30/4/2012
	479.591,56
	Peça 27, p. 11

	2012OB806526
	10/9/2012
	359.693,67
	Peça 27, p. 11

	2015OB803554
	7/8/2015
	359.693,67
	Peça 27, p. 12

		Total
	1.198.978,90
	
Foram emitidos pela Funasa os Relatórios de Visita Técnica de 31/3/2011 (Peça 17, p. 1-3) , informando que a obra estava em andamento; e de 31/8/2012 (Peça 17, p. 4-5) , atestando a execução de 40% da obra, além do Parecer Técnico 10/2017, de 22/5/2017, (Peça 57, p. 1-2) , atestando a conclusão de 149 das 199 Unidades Sanitárias previstas, sugerindo a aprovação de 74,87% dos recursos repassados, equivalentes a R$ 944.238,33, e do Parecer Financeiro 032/2014, de 29/10/2014 (Peça 37, p. 1-6) , sugerindo a aprovação da prestação de contas referente à primeira e segunda parcelas, bem como a não aprovação do valor de R$ 3.467,62 referente ao pagamento de multa com recursos do convênio.
A Funasa elaborou os Despachos 07/2017, de 27/3/2017 (Peça 58, p. 1-2) , noticiando a não apresentação da prestação de contas final do convênio, e 261/2017, de 30/5/2017 (Peça 68, p. 1-2) , seguido do Parecer Financeiro Complementar 007/2017, de 23/3/2017 (Peça 77, p. 1-3) , imputando a responsabilidade quanto à omissão no dever de prestar contas da terceira e última parcela do convênio ao Sr. Mecias Batista, e imputando a responsabilidade quanto ao valor de R$ 19.737,09 ao Município de Barreirinha/AM, referentes à não devolução dos saldos das contas corrente e de aplicação financeira, bem como o não aporte da complementação da contrapartida referente à 1ª parcela.
Em relação às efetivas comunicações, o órgão instaurador diligenciou e notificou devidamente o responsável acerca da omissão no dever legal de prestar contas dos recursos recebidos, requerendo a devolução dos valores ou a adoção das providências devidas (vide quadro à Peça 39, p. 4-6, item 6) . 
	Notificação
	Data
	Localizador

	Notificação 001
	5/2/2014
	Peça 28, p. 1-2, e Peça 29, p. 1

	Notificação 005
	31/3/2014
	Peça 32, p. 1-2, e Peça 33, p. 1

	Ofício 421
	12/8/2016
	Peça 49, p. 1-3, e Peça 50, p. 1

	Ofício de Notificação 1029
	3/11/2014
	Peça 26, p. 1

	Notificação 01
	20/4/2017
	Peça 77, p. 1

	Notificação 034
	30/1/2017
	Peça 39, p. 5

	Ofício 118
	24/3/2017
	Peça 64, p. 1-3, e Peça 65, p. 1

	Notificação 002
	14/6/2017
	Peça 55, p. 1-2

Diante da não apresentação da prestação de contas e da consequente não demonstração da boa e regular gestão dos recursos repassados, assim como da não devolução dos recursos, instaurou-se o presente processo. Nesse sentido, no Relatório Complementar de Tomada de Contas Especial de 19/6/2017 (Peça 94, p. 1-9) , concluiu-se que o prejuízo importa no valor original de R$ 359.693,67, imputando-se a responsabilidade ao Sr. Mecias Pereira Batista (CPF: XXX.734.552-XX) , ex-Prefeito Municipal de Barreirinha/AM, no período de 1/1/2012 a 31/12/2016, e R$ 19.737,09, imputando-se a responsabilidade ao Sr. Glênio José Marques Seixas (CPF: XXX.861.262-XX) , Prefeito Municipal de Barreirinha/AM, no período de 1/1/2017 a 31/12/2020, e à Prefeitura Municipal de Barreirinha/AM.
O Relatório de Auditoria 1046/2018 da Controladoria Geral da União (Peça 95, p. 1-4) ratificou o posicionamento do Tomador de Contas. Após serem emitidos o Certificado de Auditoria, o Parecer do Dirigente e o Pronunciamento Ministerial (Peças 96 a 98) , o processo foi remetido a esse Tribunal. 
Diante do exposto, instrução presente na peça 100 propôs: 
a) realizar a citação do Sr. Mecias Pereira Batista (CPF: XXX.734.552-XX) , ex-Prefeito Municipal de Barreirinha/AM, no período de 1/1/2012 a 31/12/2016, com fundamento nos arts. 10, § 1º, e 12, incisos I e II, da Lei 8.443/1992 c/c o art. 202, incisos I e II, do RI/TCU, para que, no prazo de quinze dias, apresentem alegações de defesa e/ou recolham, aos cofres do Tesouro Nacional, as quantias abaixo indicadas, atualizadas monetariamente a partir da respectiva data até o efetivo recolhimento, abatendo-se na oportunidade a quantia eventualmente ressarcida, na forma da legislação em vigor, em decorrência da irregularidade descrita abaixo: 
a.1) Irregularidade: não comprovação da boa e regular aplicação dos recursos recebidos por força do TC/PAC 353/2010 - Siafi 666502, em virtude da impugnação parcial das despesas, no valor de R$ 359.693,67, em razão da omissão no dever de prestar contas da terceira parcela dos recursos, cujo prazo expirou em 31/8/2016.
a.2) Dispositivos violados: parágrafo único do art. 70 da Constituição Federal; art. 93 do Decreto-Lei 200/67; § 3º do art. 56 da Portaria Interministerial MPOG/MF/CGU 127/2008, com a redação dada pela Portaria 534, de 30/12/2009, Cláusula Quarta do Convênio;
a.3) Valor original do débito e data: 
	VALOR ORIGINAL (Real) 
	DATA DA OCORRÊNCIA
	DÉBITO/CREDITO

	7/8/2015
	359.693,67
	Débito

a.4) Valor total do débito atualizado até 4/4/2019: R$ 426.201,03.
a.5) Responsável: 
a.5.1) Sr. Mecias Pereira Batista (CPF: XXX.734.552-XX) :
a.5.1.1) Conduta: não comprovar a boa e regular aplicação dos recursos recebidos por força do TC/PAC 353/2010 - Siafi 666502, em razão da omissão no dever de prestar contas da terceira parcela dos recursos, cujo prazo expirou em 31/8/2016.
a.5.1.2) Nexo de causalidade: a omissão no dever de prestar contas da terceira parcela dos recursos recebidos por meio do TC/PAC 353/2010 - Siafi 666502, pactuado entre a Funasa e a Prefeitura Municipal de Barreirinha/AM, propiciou a não comprovação da boa e regular aplicação dos recursos, e, consequentemente, em presunção de prejuízo ao Erário no valor de R$ 359.693,67.
a.5.1.3) Culpabilidade: a conduta do Sr. Mecias Pereira Batista é reprovável, posto haver elementos indicativos da consciência da ilicitude praticada, já que, na condição de Prefeito Municipal de Barreirinha/AM à época dos fatos, deveria estar ciente de suas atribuições, principalmente no que se refere ao dever de prestar contas dos recursos recebidos por força do TC/PAC 353/2010, sendo razoável exigir do responsável conduta diversa daquela que adotou, qual seja, apresentar a prestação de contas da terceira parcela dos recursos na forma e no prazo previstos.
b) realizar a citação do Sr. Glênio José Marques Seixas (CPF: XXX.861.262-XX) , Prefeito Municipal de Barreirinha/AM, no período de 1/1/2017 a 31/12/2020, em solidariedade com o Município de Barreirinha/AM (CNPJ: 04.283.040/0001-49) , com fundamento nos arts. 10, § 1º, e 12, incisos I e II, da Lei 8.443/1992 c/c o art. 202, incisos I e II, do RI/TCU, para que, no prazo de quinze dias, apresentem alegações de defesa e/ou recolham, aos cofres do Tesouro Nacional, as quantias abaixo indicadas, atualizadas monetariamente a partir da respectiva data até o efetivo recolhimento, abatendo-se na oportunidade a quantia eventualmente ressarcida, na forma da legislação em vigor, em decorrência da irregularidade descrita abaixo: 
b.1) Irregularidade: não comprovação da boa e regular aplicação dos recursos recebidos por força do TC/PAC 353/2010 - Siafi 666502, em virtude da impugnação parcial das despesas, no valor de R$ 19.737,09, em razão da não devolução de saldo remanescente do convênio e de rendimentos de aplicação financeira, além do não aporte da contrapartida referente à 1ª parcela recebida.
b.2) Dispositivos violados: parágrafo único do art. 70 da Constituição Federal; art. 93 do Decreto-Lei 200/67; § 3º do art. 56 da Portaria Interministerial MPOG/MF/CGU 127/2008, com a redação dada pela Portaria 534, de 30/12/2009, Cláusulas Segunda e Quarta do Convênio;
b.3) Valor original do débito e data: 
	VALOR ORIGINAL (R$) 
	DATA DA OCORRÊNCIA
	DÉBITO/CREDITO

	29/12/2016
	4.469,95
	Débito

	30/4/2012
	16.377,39
	Débito

b.4) Valor total do débito atualizado até 4/4/2019: R$ 29.254,58.
b.5) Responsáveis: 
b.5.1) Sr. Glênio José Marques Seixas (CPF: XXX.861.262-XX) :
b.5.1.1) Conduta: não devolver o saldo remanescente do convênio e de rendimentos de aplicação financeira, bem como não aportar a contrapartida referente à 1ª parcela dos recursos recebidos por força do TC/PAC 353/2010 - Siafi 666502.
b.5.1.2) Nexo de causalidade: a não devolução de saldo remanescente do convênio e de rendimentos de aplicação financeira, além do não aporte da contrapartida referente à 1ª parcela recebida dos recursos recebidos por meio do TC/PAC 353/2010 - Siafi 666502, pactuado entre a Funasa e a Prefeitura Municipal de Barreirinha/AM, propiciou prejuízo ao Erário no valor de R$ 19.737,09.
b.5.1.3) Culpabilidade: a conduta do Sr. Glênio José Marques Seixas é reprovável, posto haver elementos indicativos da consciência da ilicitude praticada, já que, na condição de Prefeito Municipal de Barreirinha/AM à época dos fatos, deveria estar ciente de suas atribuições, principalmente no que se refere à devolução do saldo remanescente do convênio e de rendimentos de aplicação financeira, bem como aportar a contrapartida referente à 1ª parcela dos recursos recebidos por força do TC/PAC 353/2010, sendo razoável exigir do responsável conduta diversa daquela que adotou, qual seja, devolver o saldo remanescente do convênio e de rendimentos de aplicação financeira, bem como aportar a contrapartida referente à 1ª parcela dos recursos recebidos.
b.5.2) Município de Barreirinha/AM (CNPJ: 04.283.040/0001-49) :
b.5.2.1) Conduta: não devolver o saldo remanescente do convênio e de rendimentos de aplicação financeira, bem como não aportar a contrapartida referente à 1ª parcela dos recursos recebidos por força do TC/PAC 353/2010 - Siafi 666502.
b.5.2.2) Nexo de causalidade: a não devolução de saldo remanescente do convênio e de rendimentos de aplicação financeira, além do não aporte da contrapartida referente à 1ª parcela recebida dos recursos recebidos por meio do TC/PAC 353/2010 - Siafi 666502, pactuado entre a Funasa e a Prefeitura Municipal de Barreirinha/AM, propiciou prejuízo ao Erário no valor de R$ 19.737,09.
b.5.2.3) Culpabilidade: não há excludentes de ilicitude, de culpabilidade ou de punibilidade; é razoável supor que o Município de Barreirinha/AM, por meio de seu responsável, tinha consciência da ilicitude de sua conduta; era exigível da Municipalidade, por meio de seu responsável, conduta diversa daquela que foi adotada, qual seja, devolver o saldo remanescente do convênio e de rendimentos de aplicação financeira, bem como aportar a contrapartida referente à 1ª parcela dos recursos recebidos.
c) informar aos responsáveis de que, caso venham a ser condenado pelo Tribunal, os débitos ora apurados serão acrescidos de juros de mora, nos termos do § 1º do art. 202 do RI/TCU;
d) esclarecer aos responsáveis, em obediência ao art. 12, §2º, da Lei 8.443/1992 e ao art. 12, inciso VI, da Resolução - TCU 170/2004, que o recolhimento tempestivo do débito somente saneará o processo caso seja reconhecida sua boa-fé e não se constate outra irregularidade nas contas;
e) ouvir o Sr. Mecias Pereira Batista (CPF: XXX.734.552-XX) , ex-Prefeito Municipal de Barreirinha/AM, no período de 1/1/2012 a 31/12/2016, em audiência, com fundamento nos arts. 10, § 1º, e 12, incisos I e III, da Lei 8.443/1992 c/c o art. 202, incisos I e III, do RI/TCU, para que, no prazo de quinze dias, apresente razões de justificativa quanto à irregularidade descrita abaixo.
e.1) Irregularidade: não cumprimento do prazo estipulado, 31/8/2016, para a prestação de contas do TC/PAC 353/2010 - Siafi 666502;
e.2) Dispositivos violados: parágrafo único do art. 70 da Constituição Federal; art. 93 do Decreto-Lei 200/67; § 3º do art. 56 da Portaria Interministerial MPOG/MF/CGU 127/2008, com a redação dada pela Portaria 534, de 30/12/2009 e Cláusula Quarta do Termo de Convênio;
e.3) Conduta: descumprir o prazo estipulado, 31/8/2016, para prestação de contas dos valores transferidos por meio do TC/PAC 353/2010 - Siafi 666502;
e.4) Nexo de causalidade: a conduta adotada impediu de se comprovar o nexo entre o objeto pactuado no convênio e os recursos destinados a esse ajuste, de modo que se caracterizou a impossibilidade de se aferir a boa e regular gestão dos recursos repassados por meio do TC/PAC 353/2010 - Siafi 666502.
e.5) Culpabilidade: não há excludentes de ilicitude, de culpabilidade e de punibilidade; é razoável supor que o responsável tinha consciência da ilicitude de sua conduta; era exigível conduta diversa da praticada, qual seja, desincumbir-se do seu dever por meio da apresentação da prestação de contas da terceira parcela dos recursos na forma e no prazo previstos;
Em cumprimento ao pronunciamento da unidade (peça 102) , foram efetuadas as citações dos responsáveis. 
O Sr. Glênio José Marques Seixas compareceu aos autos e apresentou alegações de defesa. Apesar do insucesso da citação a ele dirigida, o mesmo compareceu espontaneamente aos autos, tendo apresentado suas alegações de defesa (peças 114-116) . Considerando que em sua resposta havia referência ao ofício endereçado ao município e que se qualificou como prefeito, as alegações de defesa apresentadas foram consideradas em conjunto, como pessoa física e representante legal do município.
Na instrução de peça 142, constatou-se a revelia de Mecias Pereira Batista e o acatamento parcial das alegações de defesa de Glênio José Marques Seixas, afastando-se o débito a ele imputado em solidariedade com o município.
Propôs-se então fixar novo e improrrogável para que o município recolhesse os valores a seguir descritos, relacionados à não devolução do saldo existente na conta do convênio e de aplicações financeiras e da complementação da contrapartida municipal:
	VALOR ORIGINAL (Real) 
	DATA DA OCORRÊNCIA

	29/12/2016
	4.469,95

	30/4/2012
	16.377,39

Submetido o processo à apreciação do MP/TCU, entendeu-se haver providências saneadoras a adotar (peça 145) , uma vez que não havia elementos suficientes nos autos que demonstrassem haver disponíveis em conta durante a gestão do Sr.  Glênio José Marques Seixas os valores de R$ 4.469,95 e R$ 16.377,39. Assim propôs o retorno dos autos à Secex-TCE para diligenciar o Banco do Brasil para a obtenção dos extratos das contas corrente e de aplicação, o que foi acatado pelo relator (peça 147) .
Diligenciado o Banco do Brasil por meio do Ofício 2206/2021 (peça 150) , vieram aos autos as respostas de peças 152-155, que ora passamos a analisar.
EXAME TÉCNICO
Por meio do Ofício CENOP SJ 51684673 (peça 152) , foram encaminhados ao Tribunal os extratos solicitados, contendo as informações de movimentação das contas até 31/12/2020 (aplicações) e 29/12/2016 (conta corrente) .
As referidas contas apresentavam os seguintes saldos:
	Conta
	Data
	Saldo
	Localização

	Corrente
	29/12/2016
	Zero
	Peça 154, p. 30

	Aplicações
	31/1/2020
	R$ 19.439,75
	Peça 155, p. 49

	Total
	R$ 19.436,75
	
Os recursos depositados permaneceram aplicados até 31/1/2020, apresentando saldo de R$ 19.439,75. Não houve resgates dos recursos aplicados em nenhum momento durante a gestão de Glênio José Marques Seixas, como demonstra a movimentação ocorrida após 1/1/2017 (peça 155, p. 13-49) , data de início de sua gestão. Quanto à conta corrente, não havia saldo em 29/12/2016.
As informações bancárias ora obtidas revelam um débito menor que aquele constituinte da anterior citação do município (peça 106, p. 4) , cujas parcelas atualizadas para 31/1/2020, representa um valor de R$ 30.287,28 (peça 157) . 
O valor a ser imputado ao município deve ser constituído apenas pela parcela da contrapartida não aplicada, no valor de R$ 2.137,51, conforme registrado no Parecer Financeiro Complementar 7/2017 (peça 77, p. 2) , e pelo valor do saldo de aplicações financeiras existente em 31/1/2020, de R$ 19.436,75. A despeito de o citado Parecer Financeiro registrar que a referência do débito da contrapartida seria em 30/4/2012, a data correta deve ser 30/6/2016, ultimo dia de vigência do convênio e data limite para o aporte integral da contrapartida.
Isto posto, o débito final a ser imputado individualmente ao município está a seguir explicitado:
	VALOR ORIGINAL (Real) 
	DATA DA OCORRÊNCIA

	30/6/2016
	2.137,51

	31/1/2020
	19.436,75

As parcelas acima identificadas, atualizadas pelo sistema débito para 31/1/2020 resulta no valor de R$ 21.869,02. Considerando que o novo valor do débito obtido com as informações prestadas pelo Banco do Brasil revelam-se inferior àquele indicado no item 19 e que trata das mesmas irregularidades que ensejaram a citação anterior, não há necessidade que nova citação seja expedida ao ente federado.
Vale registrar que, no caso em apreço, a responsabilidade pela devolução da contrapartida não aplicada e do saldo dos recursos financeiros mantidos em conta de aplicação é do município, conforme enunciados a seguir transcritos:
CONTRAPARTIDA
Acórdão 1135/2017-TCU-Primeira Câmara, Rel. Min. Weder de Oliveira
Na falta de comprovação da aplicação da integralidade ou de parte do recurso da contrapartida, sem que haja locupletamento do agente público, a responsabilidade pelo ressarcimento da dívida é do ente federado, não havendo como responsabilizar o administrador, que pode, contudo, ter suas contas julgadas irregulares, com aplicação de multa.
Acórdão 13207/2016-TCU-Segunda Câmara, Rel. Min. Vital do Rêgo
Quando configurada ausência de aplicação de contrapartida prevista em instrumento de convênio, cabe ao ente federado convenente o ressarcimento, vez que incorporou a seu patrimônio a vantagem financeira correspondente à parcela da contrapartida que deixou de ser aplicada".
Acórdão 620/2014-TCU-Segunda Câmara, Rel. Min. José Jorge
A devolução do valor equivalente à contrapartida não aplicada é da responsabilidade do ente federado convenente e não do gestor que deu causa à irregularidade. Com o fim de manter a proporcionalidade estabelecida no acordo, a recomposição à União deve corresponder à parcela dos recursos federais que substituíram, indevidamente, o valor da contrapartida na execução do convênio.
SALDO FINANCEIRO
Acórdão 5289/2010-TCU-Primeira Câmara, Rel. Min. MARCOS BEMQUERER
Não cabe, por configurar "bis in idem", condenar o gestor em débito por parcela não executada e, também, por saldo de convênio não restituído à União. É de responsabilidade do ente público a restituição do saldo à União quando ausentes indícios de saque do saldo final pelo gestor.
Acórdão 143/2008-TCU-Segunda Câmara, Rel. Min. BENJAMIN ZYMLER
Em situações nas quais o município se beneficia com a permanência, em conta bancária, de saldo de recursos federais transferidos por meio do convênio, cabe-lhe restituir os valores devidos. A baixa materialidade permite a aplicação dos princípios da insignificância e da economia processual, de maneira a desconsiderar o débito apurado para fins de cobrança.
Isto posto, não cabe responsabilizar o Sr. Glênio José Marques Seixas pela não devolução dos valores apurados nesta Tomada de Contas Especial, devendo-se acatar suas alegações integralmente e não parcialmente como constou na proposta de encaminhamento da instrução de peça 142. 
Vale registrar ainda, que o valor do saldo existente na conta de aplicação financeira, de R$ 19.436,75, deve ser creditada em favor de Mecias Pereira Batista por ocasião do julgamento de suas contas.
CONCLUSÃO
Os elementos documentais trazidos aos autos em decorrência da diligência realizada ao Banco do Brasil foram capazes de sanear a ausência identificada pelo MP/TCU. 
Por outro lado, revela a análise efetuada no exame técnico que o novo valor do débito atribuído ao ente federado é menor que o anteriormente considerado em sua citação e que trata das mesmas irregularidades, dispensando-se assim a expedição de nova citação.
Quanto ao Sr. Glênio José Marques Seixas, deve-se afastar sua responsabilidade pela não devolução da contrapartida e saldo do convênio, uma vez que cabe ao ente federado. Assim, suas alegações de defesa devem ser acatadas integralmente.
O processo se encontra, então, em condições de prosseguir com sua apreciação.
PROPOSTA DE ENCAMINHAMENTO
Diante do exposto, submetemos os autos à consideração superior, propondo ao Tribunal:
a) 	acatar integralmente as alegações de defesa apresentadas pelo Sr.  Glênio José Marques Seixas;
b) 	fixar novo e improrrogável prazo de quinze dias, a contar da notificação, com fundamento no art. 12, §§ 1º e 2º, da Lei 8.443/1992, e art. 202, §§ 2º e 3º, do Regimento Interno/TCU, para que o Município de Barreirinha/AM (CNPJ: 04.283.040/0001-49) , efetue e comprove, perante este Tribunal, o recolhimento da quantia a seguir especificada aos cofres do Tesouro Nacional, atualizada monetariamente a partir da data indicada até a data do efetivo recolhimento, na forma prevista na legislação em vigor:
	VALOR ORIGINAL (Real) 
	DATA DA OCORRÊNCIA

	30/6/2016
	2.137,51

	31/1/2020
	19.436,75

c) 	dar ciência ao Município de Barreirinha/AM de que o recolhimento tempestivo da quantia acima indicada, atualizada monetariamente, sanará o processo e implicará o julgamento de suas contas pela regularidade com ressalva, bem como de que a ausência dessa liquidação tempestiva levará ao julgamento pela irregularidade das contas, com imputação de débito, a ser atualizado monetariamente e acrescido de juros moratórios.
Em seu parecer (peça 161) , o representante do Ministério Público de Contas (MPTCU) , Procurador Rodrigo Medeiros de Lima, manifestou-se de acordo com a proposta oferecida pela unidade técnica, exceto em relação às datas de referência do débito da contrapartida, conforme trecho transcrito a seguir:
7. A unidade instrutora entendeu como data de referência do débito da contrapartida o último dia de vigência do convênio. Ocorre que o Termo de Compromisso TC/PAC 353/10, que formalizou o convênio, dispôs, em sua cláusula segunda (peça 6, p. 1) , que "o compromitente compromete-se a complementar (a título de contrapartida) com o valor (...) de acordo com o cronograma de desembolso do Plano de Trabalho aprovado".
8. Desta forma, em nosso entender, a data de referência do débito da contrapartida deve ser a data da primeira Ordem Bancária que liberou a primeira parcela dos recursos do convênio, qual seja, 30/4/2012, conforme consignado nos Parecer Financeiro 1/2017 e no Parecer Financeiro Complementar 7/2017 (peças 76, p. 1, e 77, p. 2) .
9. No que concerne a eventual necessidade de se renovar a citação, tendo em vista a mudança da data de referência do débito da contrapartida - apesar de ainda se tratar das mesmas irregularidades -, entendemos que tal medida não se faz necessária, já que o novo valor do débito atribuído ao ente federado é menor que o consignado na citação. Senão vejamos:
Valor pelo qual o município de Barreirinha/AM foi citado (peça 106, p. 4) :
	DATA DA OCORRÊNCIA
	VALOR ORIGINAL (Real) 

	29/12/2016
	  4.469,95

	30/4/2012
	16.377,39

	Total atualizado até 11/5/2021 
	32.306,62

Valor que o município Barreirinha/AM deverá recolher aos cofres do Tesouro Nacional:
	DATA DA OCORRÊNCIA
	VALOR ORIGINAL (Real) 

	30/4/2012
	  2.137,51

	31/1/2020
	19.436,75

	Total atualizado até 11/5/2021 
	24.252,27

10. Desta forma, este representante do Ministério Público de Contas propõe retificação à proposta de encaminhamento da unidade técnica nos seguintes termos:
a) acatar integralmente as alegações de defesa apresentadas pelo Sr. Glênio José Marques Seixas;
b) fixar novo e improrrogável prazo de quinze dias, a contar da notificação, com fundamento no art. 12, §§ 1º e 2º, da Lei 8.443/1992, e art. 202, §§ 2º e 3º, do Regimento Interno/TCU, para que o Município de Barreirinha/AM (CNPJ: 04.283.040/0001-49) , efetue e comprove, perante este Tribunal, o recolhimento da quantia a seguir especificada aos cofres do Tesouro Nacional, atualizada monetariamente a partir da data indicada até a data do efetivo recolhimento, na forma prevista na legislação em vigor:
	DATA DA OCORRÊNCIA
	VALOR ORIGINAL (Real) 

	30/4/2012
	2.137,51

	31/1/2020
	19.436,75

c) dar ciência ao Município de Barreirinha/AM de que o recolhimento tempestivo da quantia acima indicada, atualizada monetariamente, sanará o processo e implicará o julgamento de suas contas pela regularidade com ressalva, bem como de que a ausência dessa liquidação tempestiva levará ao julgamento pela irregularidade das contas, com imputação de débito, a ser atualizado monetariamente e acrescido de juros moratórios.
11. Ressalta-se que, posteriormente, se fará o julgamento das contas dos responsáveis, Sr. Mecias Pereira Batista, ex-Prefeito Municipal de Barreirinha/AM, no período de 1/1/2012 a 31/12/2016, Sr. Glênio José Marques Seixas, Prefeito Municipal de Barreirinha/AM, no período de 1/1/2017 a 31/12/2020, e Município de Barreirinha/AM.
É o relatório.

Antonio das Chagas Ferreira Batista (OAB/AM 4177), Eurismar Matos da Silva (OAB/AM 9.221) e outros.

Procurador Rodrigo Medeiros de Lima.

TOMADA DE CONTAS ESPECIAL. FUNDAÇÃO NACIONAL DE SAÚDE. DÉBITO DO ENTE MUNICIPAL. FIXAÇÃO DE NOVO E IMPRORROGÁVEL PRAZO PARA RECOLHIMENTO DA QUANTIA DEVIDA.

TOMADA DE CONTAS ESPECIAL (TCE)

Secretaria de Controle Externo de Tomada de Contas Especial (SecexTCE).

Em apreciação, tomada de contas especial instaurada pela Fundação Nacional de Saúde (Funasa) em desfavor do sr. Mecias Pereira Batista (CPF: 239.734.552-87) , ex-prefeito de Barreirinha/AM (1/1/2012 a 31/12/2016) , do sr. Glênio José Marques Seixas (CPF: 515.861.262-53) , também prefeito (1/1/2017 a 31/12/2020 e atualmente) , e da Prefeitura Municipal de Barreirinha/AM (CNPJ: 04.283.040/0001-49) , no âmbito do TC/PAC 353/2010 - Siafi 666502 (peça 6) , que tinha por objeto "a execução de Melhorias Sanitárias Domiciliares" (peça 2) .
A instauração do procedimento se deu em razão das seguintes ocorrências: impugnação parcial das despesas realizadas no ajuste, no valor de R$ 359.693,67; omissão no dever de prestar contas da terceira parcela dos recursos repassados; não devolução de saldo remanescente do convênio e de rendimentos de aplicação financeira; ausência de aporte da contrapartida referente à 1ª parcela.
O TC/PAC 353/10 foi celebrado em 31/12/2012 e vigeu até 30/06/2016, tendo como prazo para apresentação da prestação de contas até 29/08/2016, conforme seu termo inicial e respectivos aditivos. Para execução do objeto pactuado, foi firmado o valor de R$ 1.262.083,05, sendo R$ 1.198.978,90 à conta do órgão concedente e R$ 63.104,15 referentes à contrapartida do convenente. Os recursos federais foram creditados em 3/5/2012 (R$ 479.591,56) , 12/9/2012 (R$ 359.693,67) e 10/8/2015 (R$ 359.693,67) , conforme ordens bancárias à peça 27. 
As irregularidades ensejadoras da presente Tomada de Contas Especial foram evidenciadas em diversos documentos emitidos pela Funasa durante o acompanhamento do Termo de Compromisso, conforme Relatórios de Visita Técnica de 31/3/2011 e 31/8/2012 (peça 17) ; Parecer Técnico 10/2017, de 22/5/2017 (peça 57) ; Parecer Financeiro 32/2014, de 29/10/2014 (peça 37) ; Despacho 07/2017, de 27/3/2017 (peça 58) ; Despacho 261/2017, de 30/5/2017 (peça 68) , Parecer Financeiro Complementar 007/2017, de 23/3/2017 (peça 77) .
Ao final do acompanhamento, a Funasa concluiu pela responsabilidade quanto à omissão no dever de prestar contas da terceira e última parcela do convênio, no valor de R$ 359.693,67, atribuída ao sr. Mecias Batista, e pela responsabilidade quanto ao valor de R$ 19.737,09 ao Município de Barreirinha/AM, representado pelo sr. Glenio José Marques Seixas, prefeito sucessor, referente à não devolução dos saldos das contas corrente e de aplicação financeira, bem como o não aporte da complementação da contrapartida referente à 1ª parcela.
Essa também foi a conclusão do Relatório Complementar de Tomada de Contas Especial de 19/6/2017 (peça 94) em relação à responsabilização e ao débito.
Na fase interna, em obediência aos princípios constitucionais que asseguram o direito ao contraditório e à ampla defesa, foi dada oportunidade de manifestação aos responsáveis. No entanto, as alegações apresentadas pelo sr. Mecias Pereira Batista foram consideradas insuficientes, pelo Tomador de Contas, para elidir as irregularidades constatadas. Já o Município de Barreirinha/AM, representado pelo prefeito sucessor, Senhor Glenio José Marques Seixas, manteve-se silente. Tampouco houve o recolhimento do montante devido aos cofres da Fazenda Púbica. 
A Controladoria-Geral da União emitiu o relatório de auditoria (peça 95) em concordância com o relatório do tomador de contas. O certificado de auditoria e o parecer do dirigente do órgão de controle interno concluíram pela irregularidade das presentes contas (peças 96 e 97) . O ministro responsável pela área atestou haver tomado conhecimento das conclusões contidas no relatório e certificado de auditoria, bem como do parecer conclusivo do dirigente do órgão de controle interno, manifestando-se pela irregularidade das contas, e determinou o encaminhamento do processo ao Tribunal de Contas da União (peça 98) .
Já nesta Corte de Contas, a SecexTCE realizou a devida citação dos responsáveis e, após a análise das alegações de defesa apresentadas pelo Sr. Glenio José Marques Seixas, representando o Município de Barreirinha/AM, propôs afastar o débito inicialmente atribuído ao responsável, em solidariedade com o ente federativo, para fixar novo e improrrogável para que o município recolhesse os valores relacionados à não devolução do saldo da conta do convênio e de aplicações financeiras e à complementação da contrapartida municipal. O Sr. Mecias Pereira Batista, apesar de regularmente notificado, permaneceu silente.
 Em seguida, a fim de saneamento dos autos para exame com maior acurácia dos extratos bancários da conta vinculada (peças 145 e 147) , acatei proposta do Ministério Público de Contas (MPTCU) para diligência junto ao Banco do Brasil.
Após exame dos novos elementos, a unidade técnica entendeu que o novo valor do débito atribuído ao ente federado seria menor que o anteriormente considerado e propôs, mais uma vez, por acatar integralmente as alegações de defesa apresentadas pelo Sr. Glênio José Marques Seixas e fixar novo e improrrogável para que o município recolhesse os valores apurados, ajustados de acordo com a nova análise (peças 158-160) .
Em novo exame, o MPTCU anuiu à análise e às conclusões da unidade técnica, com exceção da data de referência do débito da contrapartida, que, ao seu entender, deveria ser quando da liberação da primeira parcela, ao contrário do último dia de vigência do convênio na proposta da SecexTCE. Baseou esse entendimento no próprio Termo de Compromisso TC/PAC 353/10, em sua cláusula segunda (peça 6) , em que "o compromitente compromete-se a complementar (a título de contrapartida) com o valor (...) de acordo com o cronograma de desembolso do Plano de Trabalho aprovado".
Feito esse resumo, passo a decidir.
Manifesto-me de acordo com a proposta sugerida pela SecexTCE, retificada pelo MPTCU, incorporando às minhas razões de decidir as análises empreendidas nos pareceres transcritos no relatório precedente a este voto, sem prejuízo das considerações que passo a expor.
Verifico sanada a citação do sr. Glênio José Marques Seixas, com o seu comparecimento espontâneo aos autos, na qualidade de prefeito sucessor do município de Barreirinha/AM, a partir de habilitação de advogado (peça 112) e apresentação de alegações de defesa (peças 114-116) . Em sua resposta, o responsável se refere ao ofício endereçado ao município e qualifica-se como prefeito. Assim, é o caso de tratar as alegações de defesa apresentadas em conjunto, enquanto responsável pessoa física e representante legal do município.
O responsável foi citado solidariamente com o município de Barreirinha/AM, do qual é o atual prefeito, por não devolver o saldo remanescente do convênio e de rendimentos de aplicação financeira, bem como não aportar a contrapartida referente à 1ª parcela dos recursos recebidos por força do TC/PAC 353/2010 - Siafi 666502. 
Quanto à ausência de contrapartida referente à 1ª parcela, o responsável esclareceu que tomou posse em 1/1/2017, momento posterior à celebração do termo em tela. 
Sobre a não devolução do saldo remanescente do convênio e de rendimentos de aplicação financeira, o exame dos extratos bancários recebidos após diligência ao Banco do Brasil revelou que os recursos depositados permaneceram aplicados até 31/1/2020, com saldo de R$ 19.439,75 nessa data. Portanto, não houve resgates dos recursos aplicados durante a sua gestão, conforme movimentação da conta após 1/1/2017 (peça 155) , data de início de sua responsabilidade como prefeito. Além disso, o saldo da conta corrente vinculado ao termo estava zerado nessa data.
Consoante exame dos documentos, observo que os argumentos de defesa apresentados pelo Sr. Glênio José Marques Seixas podem ser aceitos quanto ao débito inicialmente imputado a sua pessoa, mas sem prejuízo de sua responsabilidade, como prefeito atual de Barreirinha/AM, pelo recolhimento do débito imputado ao município, consistente no saldo remanescente na conta específica. 
Considerando a ocorrência de débito a ente federado, neste momento processual, faz-se necessária, consoante jurisprudência deste Tribunal, a fixação de novo e improrrogável prazo para que efetue e comprove, perante este Tribunal, o recolhimento da dívida que lhe foi imputada aos cofres da União.
Passo ao exame da data de origem do débito da contrapartida.
A unidade instrutora entendeu como data de referência do débito da contrapartida o último dia de vigência do convênio (peça 158) . Entretanto, ressaltou o MPTCU que, na cláusula segunda do Termo de Compromisso TC/PAC 353/10 (peça 6) , há previsão de complementação a título de contrapartida, de acordo com o cronograma de desembolso do Plano de Trabalho aprovado. Assim, entendeu o representante do Parquet que essa data deve ser a da primeira Ordem Bancária (peça 27) que liberou a primeira parcela dos recursos do convênio, qual seja, 30/4/2012, conforme consignado no Parecer Financeiro 1/2017 (peça 76) e no Parecer Financeiro Complementar 7/2017 (peça 77) .
Acolho a data de referência indicada pelo MPTCU, fundamentada no termo de compromisso que formalizou o objeto. Além disso, no ofício de citação expedido pelo TCU ao Município de Barreirinha/AM (peça 106) , foi acertadamente indicado que a contrapartida é referente à 1ª parcela recebida, conforme transcrição a seguir:
Irregularidade: não comprovação da boa e regular aplicação dos recursos recebidos por força do TC/PAC 353/2010 - Siafi 666502, em virtude da impugnação parcial das despesas, no valor de R$ 19.737,09, em razão da não devolução de saldo remanescente do convênio e de rendimentos de aplicação financeira, além do não aporte da contrapartida referente à 1ª parcela recebida.
Apesar da alteração da data de referência do débito da contrapartida em relação à data indicada no ofício de citação, em privilégio à economia processual, não vejo necessidade de renová-la, tendo em vista se tratar das mesmas irregularidades e o fato de o novo valor do débito atribuído ao ente federado ser menor do que o consignado na citação.
Ainda, procedo a ligeira retificação no cofre credor indicado nos pareceres precedentes, de forma que passe a constar devolução à Funasa, órgão concedente, e não ao Tesouro Nacional.
Tendo em vista a medida interlocutória ora a ser tomada, em momento processual posterior me pronunciarei acerca do mérito das contas dos responsáveis, Sr. Mecias Pereira Batista, ex-prefeito de Barreirinha/AM, no período de 1/1/2012 a 31/12/2016, Sr. Glênio José Marques Seixas, prefeito de Barreirinha/AM, no período de 1/1/2017 a 31/12/2020 e atualmente, e o Município de Barreirinha/AM.
	Com essas considerações, VOTO para que seja adotada a minuta de acórdão que trago à consideração deste colegiado.
TCU, Sala das Sessões, em 6 de julho de 2021.
Ministro VITAL DO RÊGO 
Relator